臺灣臺中地方法院刑事判決　　　　　　　　　　　　九十三年度訴字第一八七二號
　　公　訴　人　臺灣臺中地方法院檢察署檢察官
　　被　　　告　乙○○○
　　選任辯護人　周啟同律師
右列被告因誣告等案件，經檢察官提起公訴（九十一年度偵字第二四三九五號、九十
三年度偵字第九八四八號），本院判決如左：
    主  文
乙○○○連續意圖為自己不法之所有，而侵占對於業務上所持有之物，處有期徒刑拾
月。又意圖他人受刑事處分，向該管公務員誣告，處有期徒刑拾月。應執行有期徒刑
壹年陸月。
    事  實
一、乙○○○自民國八十九年二月間起迄九十一年十一月底止，在丙○○所經營位於
    臺中縣大雅鄉○○村○○路四０號之「錦香珍饅頭包子店」擔任員工，負責櫃臺
    收銀、買賣包子、饅頭及備料等業務，為從事業務之人。竟基於意圖為自己不法
    之所有之概括犯意，連續於如附表所示之時間，在上揭「錦香珍饅頭包子店」，
    趁向顧客收款之機會，在收受前來購買包子、饅頭之顧客所交付之金錢後，即未
    繳回丙○○置於該店內櫃臺前之錢筒內，而將之侵占入己，每日侵占新臺幣（下
    同）二千三百元，共計侵占四千六百元（起訴書誤載為九千元）。嗣因丙○○察
    覺有異，經在店內裝設針孔攝影機後，始查悉上情。另乙○○○事後不甘因上揭
    情事而賠償丙○○，乃基於誣告之犯意，先於九十一年十一月十八日下午六時許
    ，至臺中縣警察局豐原分局大雅分駐所，向丙○○、甲○○、劉家正、林瑞鐘（
    下稱丙○○等四人）提出妨害自由、恐嚇取財等告訴，誣指丙○○等四人於九十
    一年十一月十八日上午十一時三十分許，在上揭「錦香珍饅頭包子店」，因懷疑
    渠竊取店內營業所得，要渠協商賠償事宜，而在與丙○○談判過程中，由林瑞鐘
    守住後門，不讓渠自由進出，再由丙○○向其恐嚇稱：要馬上去領款以賠償所竊
    得之款項，若錢不給，就要找兄弟修理渠等語，因渠心生畏懼，方答應賠償一百
    萬元，丙○○、劉嘉正、甲○○並先後強押渠至金融機構領款交付丙○○後，方
    讓渠離開等情，復接續於九十二年一月二十七日，向臺灣臺中地方法院檢察署檢
    察官除誣指同一事實外，並再誣指丙○○向渠恐嚇稱：其有交往很多兄弟，若錢
    不給，就要渠死等語，而意圖使丙○○等四人受刑事處分。
二、案經臺中縣警察局豐原分局報告臺灣臺中地方法院檢察署檢察官偵查起訴（業務
    侵占部分）及該署檢察官自動檢舉偵查起訴（誣告部分）。
    理  由
一、訊據被告乙○○○固不否認曾在丙○○所經營之上揭「錦香珍饅頭包子店」擔任
    店員之工作，然矢口否認有何上揭業務侵占、誣告等犯行，辯稱：伊並未私自取
    走丙○○置於櫃臺旁錢箱內之金錢，係因有時在買賣過程中，該錢箱內之零錢不
    足，伊偶會先以自己身上之零錢找給顧客，事後再由錢箱中取回自己所先行墊出
    之款項，錄影帶所呈現之畫面並不實在；又於九十一年十一月十八日當日，確實
    遭丙○○等四人恐嚇，不得已方前往金融機構領款交予丙○○、甲○○，並與丙○○簽立協議書，丙○○確有以上揭言語恐嚇伊，該錄影帶所拍攝之事實並不實
    在云云。經查：
（一）右揭被告乙○○○業務侵占、誣告等事實，業據告訴人丙○○於警詢、偵查中
      及本院審理時指訴明確，並經證人甲○○於警詢及本院審理時結證稱屬實（見
      九十一年度偵字第二四三九五號偵查卷第一宗第二二頁至第二三頁、本院審判
      筆錄），復經證人劉嘉正於警詢中證述屬實（見上揭偵查卷第一宗第二０頁至
      第二一頁）。又證人即「錦香珍饅頭包子店」員工林瑞鐘先於警詢中證稱：「
      我在店裡，當時我在做生意。」、「他們四人（指被告、丙○○、劉嘉正、甲○○）坐在店內椅子討論事情，（店門）沒有關起來。」「我只知道討論乙○○○有無偷錢，要其交出來，有看到乙○○○從其身上拿出二千三百元出來。
      」（見上揭偵查卷第一宗第二四頁反面、第二五頁）；復於偵查中證稱：「（
      問：為何乙○○○要簽本票及領款？）因為乙○○○有偷店內的錢被監視器照
      到，當天她也有拿（錢）被抓到，協議時她有把偷的錢拿出來，有一千元二張
      ，二百元一張，一百元一張。」、「（問：有何證據證明乙○○○有偷這麼多
      錢？）從錄影帶看她每次偷應該有約二、三千元。」（見上揭偵查卷第一宗第
      八七頁）。經核與告訴人丙○○、證人甲○○上揭所述被告業務侵占之情節相
      符，參以被告自承與證人林瑞鐘係同事關係，素無怨隙，則證人林瑞鐘當無設
      詞誣陷被告之理，足證告訴人丙○○指訴被告乙○○○在上揭「錦香珍饅頭包
      子店」工作之際，趁向顧客收款之機會，在收受顧客所交付之金錢後，即未繳
      回丙○○置於該店內櫃臺前之錢筒內，而將之侵占入己，事後並誣指丙○○等
      四人涉嫌妨害自由、恐嚇取財等情，應非無據。
（二）告訴人丙○○於九十一年十一月十八日與被告協商賠償事宜時，曾委由證人劉
      嘉正以Ｖ８攝影機將協商賠償之過程全部拍攝下來，並製有錄影帶一捲，而該
      錄影帶經臺灣臺中地方法院檢察署檢察官當庭勘驗結果，認整個協商過程中之
      對話內容與卷附之譯文大致相符，並有勘驗筆錄在卷足憑（見上揭偵查卷第一
      宗第一一一頁至第一一三頁、第一一五頁至第一一六頁、第一一九頁至第一二
      三頁）。而依卷附之錄影帶譯文所示，被告與丙○○曾有以下之對話：
      丙○○：「妳到底要還我多少？到底妳還要做人嗎？妳自己講好了。」
      丙○○：「我給妳一條路，給妳一條路，到底，別這樣啦。」
      被  告：「我不是每天都這樣。」
      被  告：「我以前沒有跟妳拿啊。」
      ：：：
      丙○○：「你說多少？」
      被  告：「可以啊！我賠你一百萬啊。」
      丙○○：「一百萬，好，隨決定寫下來。」
      被  告：「不過我現在還沒哦！」、「不過我現在要用分期的，我現在沒法度
              。」
      丙○○：「要怎麼分期？」
      被  告：「因為我身上沒那個（指錢）啊。」
      被  告：「我就跟你說去年才那樣的，去年。」
      被  告：「我還妳一百萬，我身上也沒，我先還妳三十，尾數七十，再來那個
                呀，是不是這樣，你也給我一個要求好嗎？」
      是由上揭告訴人丙○○與被告之對話可知，被告並不否認其對於利用工作之機
      會侵占顧客所交付之金錢一事，並在協調過程中，自知因利用工作之際，乘機
      侵占顧客所交付之款項，嗣因遭丙○○以錄影之方式發覺其侵占顧客所交付金
      錢之情事，方於不得已之情況下，同意賠償丙○○一百萬元，並要求以分期之
      方式為之。復參以被告乙○○○於偵查中係供稱：「（問：對之前檢察官對針
      孔及Ｖ８錄影帶所做之勘驗內容有何意見？）沒有意見。」、「（問：裡面有
      哪一句話說到要你賠五百萬元？）不知道。」、「（問：裡面有無提到要叫很
      多兄弟，如不給錢則給你死？）（不說話）。」等語，足見被告對該錄影帶內
      容之真實並不爭執。再者，依卷附之九十一年十一月十五日、九十一年十一月
      十八日二日之錄影帶翻拍照片所示，被告確實利用工作之際，有多次將「錦香
      珍饅頭包子店」錢箱內之金錢置入自己口袋內之畫面，有翻拍照片附卷足稽（
      附於上揭偵查卷第一宗第三七頁至第四三頁），此益證告訴人丙○○上揭指訴
      被告業務侵占之犯行，應屬可採。又告訴人丙○○於偵查中係陳稱：「我們拍
      了四天，而那天是二千三百元，大概以此比例計算：：：她自己說要還我一百
      萬元。」等語（見九十一年度偵字第二四三九五號偵查卷第二宗第二五頁）。
      堪認告訴人丙○○指稱每日遭被告業務侵占之金額應為二千三百元，況告訴人
      丙○○於偵查中陳稱：「（問：何時開始裝設監視器？）九十一年十一月十五
      日左右。」、「（問：在此之前有無證據證明乙○○○偷竊？）沒有。只是懷
      疑，因為錢有短少，所以後來才裝監視器。」等語，且依現有之錄影帶畫面顯
      示，因僅足證明被告於九十一年十一月十五日及同年十一月十八日二日有業務
      侵占之行為，故依此推估，本院認被告侵占之金額應係四千六百元無疑。另被
      告於本院審理時供稱並未隨時記錄自行代為墊款之金錢數額等語，則若被告果
      真係因錢筒內之零錢不足而暫以自己身上之零錢代墊，何能在忙碌之營業過程
      中精確取回自己所墊出之款項？又何不於當日結束營業後再知會丙○○或甲○○，以會算所代為支出之金額？顯見被告所為，應與常理不符。是被告辯稱係
      因在買賣過程中，該錢箱內之零錢不足，方偶會先以自己身上之零錢找給顧客
      ，事後再由錢箱中取回自己所先行墊出之款項，並無侵占之犯行云云，即不足
      採信。
（三）另觀諸卷附之譯文內容，確實顯示告訴人丙○○、劉嘉正、甲○○等人雖曾多
      次向被告聲稱若不賠償即要報警處理，然均無人曾向被告指稱因被告「偷竊」
      而要其賠償金額五百萬元，丙○○復無提及：在外面有很多兄弟，錢不給就要
      被告死等語，後來係由聲請人自行答應願賠償一百萬元及要求分期付款；又協
      商當時，尚有客人前來購買包子，由林瑞鐘於前門負責招呼，當時包子店仍開
      門營業等情；另證人林瑞鐘於警詢中係證稱：「我沒有（對乙○○○恐嚇取財
      、妨害自由），我去睡覺所以不知道過程如何。」、「（問：你於店內休息時
      可否在後門站立？）沒有」等語（見九十一年度偵字第二四三九五號偵查卷第
      二宗第二五頁）。再者，告訴人丙○○、甲○○當日因發現被告有利用職務之
      便，而侵占顧客所交付之金錢，惟念及被告係該「錦香珍饅頭包子店」之資深
      員工，素有情誼，一時不忍將被告繩之以法，方選擇私下協商之方式以商議賠
      償事宜，且在協商過程中，僅向被告陳稱需賠償所侵占之款項，否則將報警處
      理等語，況被告在與丙○○對話之過程中，係自己主動提出要賠償一百萬元予
      丙○○，業經檢察官勘驗屬實，已如前述，則告訴人丙○○、甲○○、劉嘉正
      等人上揭所為顯非以強暴、脅迫之非法手段，遂行渠等要求被告賠償侵占款項
      之目的，是縱被告於協商過程中曾簽立協議書、本票，亦難謂係遭告訴人丙○○、甲○○、劉嘉正等人恐嚇所致，則告訴人丙○○等四人並無恐嚇取財之犯
      意甚明，故被告指稱九十一年十一月十八日協商當日，確遭丙○○出言恐嚇，
      證人林瑞鐘復守住後門不讓其離去，當日店門已關下未在營業，告訴人丙○○
      等四人涉有恐嚇取財妨害自由云云，顯屬不實。況告訴人丙○○與被告協談賠
      償侵占款項時，係由證人甲○○交付Ｖ８攝影機委託證人劉嘉正拍攝整個協商
      過程，衡之常情，此乃係告訴人丙○○、甲○○、劉嘉正等人為避免被告事後
      反悔之所為，難謂有何妨害被告自由之犯意。
（四）另被告雖指稱當日係遭告訴人丙○○、甲○○、劉嘉正強押返家拿取存摺，並
      至金融機構提款，以清償其遭告訴人丙○○等四人以強暴、脅迫方式始承諾之
      債務云云，然被告於偵查中係自承其返家拿存摺及前往提款，均係自己一人進
      入家中拿取及至金融機構獨自為之領款，且依檢察官勘驗錄影帶結果，顯示被
      告係出於自由意志下領款交予被告，復簽下協議書及本票，被告並未受有丙○○等四人之強暴或脅迫等情，業如前述，況如被告於返家或至金融機構領款之
      時確係遭到丙○○、甲○○、劉嘉正等人拘束其自由，則在被告獨自一人返家
      拿取存款簿時，何不乘隙打電話報警？又被告獨自一人至金融機構櫃臺提款時
      ，又何不向櫃臺人員求救？是被告上揭所述，顯與常理有悖。復參酌卷附證人
      甲○○陪同被告至台臺灣中小企業銀行提款機提款時，提款機上監視錄影帶所
      翻拍照片三張顯示，證人甲○○當時係站在被告之左後方觀看被告提款，手上
      並無攜帶任何兇器，亦未有何拘束被告行動自由之舉止，則若被告果真係遭甲○○「押」往該提款機提款，以當時客觀情形觀之，被告要自證人甲○○監視
      下掙脫，可謂係輕而易舉之事，又何須在提款後猶將所提之款項交付證人甲○○，復隨證人甲○○再度返回「錦香珍饅頭包子店」？此益徵被告上揭指訴告
      訴人丙○○等四人涉犯妨害自由、恐嚇取財等罪嫌，應屬虛構。另被告於警詢
      、偵查中對丙○○等四人提出涉犯妨害自由、恐嚇取財等告訴，均業經檢察官
      於九十三年五月二十六日為不起訴處分，雖經被告提出再議，然亦經臺灣高等
      法院臺中分院檢察署檢察長駁回再議在案，此有臺灣臺中地方法院檢察署九十
      一年度偵字第二四三九五號不起訴處分書、臺灣高等法院臺中分院檢察署九十
      三年度上聲議字第九二三號處分書各一份在卷可稽。再參以被告於警詢中係指
      稱：「（問：丙○○等為何要索取金錢？）我不知道原因。」等語（見上揭偵
      查卷第一宗第一一頁），被告既明知丙○○當日係因發覺被告業務侵占之犯行
      而與被告在上揭「錦香珍饅頭包子店」協商，並要求被告須賠償所侵占之款項
      ，足認告訴人丙○○向其要求賠償所侵占之款項係事出有因，詎仍於警詢中誣
      稱不知丙○○向其要求付金錢之原因，此益證被告確有誣指丙○○等四人妨害
      自由、恐嚇取財之犯意甚明。則被告於警詢、偵查中指述丙○○等四人強迫渠
      至金融機構領款、簽發協議書、本票及丙○○曾出言恐嚇云云顯與事實不符，
      其有誣告告訴人丙○○等四人之犯行甚明。
（五）綜上所述，被告乙○○○既明知其未遭丙○○等四人妨害自由、恐嚇取財，猶
      仍先後接續於臺中縣警察局豐原分局大雅分駐所、臺灣臺中地方法院檢察署指
      陳丙○○等四人上揭犯行，則被告顯有使告訴人丙○○等四人受刑事處分而誣
      告告訴人丙○○等四人之意圖至明。則被告事後於本院審理時辯稱告訴人丙○○出言恐嚇時，其當然會將Ｖ８攝影機關掉，事後也會將不利於被告等之部分
      剪掉，該錄影帶內之事實並非原來之事實，且被告係依據剪接後之錄影帶內容
      寫譯文，其譯文內容自非原來之事實云云，無非臨訟畏罪飾卸之詞，要無足採
      。本件事證已臻明確，被告之犯行洵堪認定。
二、被告乙○○○自八十九年二月間起迄九十一年十一月底止，在丙○○所經營位於
    臺中縣大雅鄉○○村○○路四０號之「錦香珍饅頭包子店」擔任員工，負責櫃臺
    收銀、買賣包子、饅頭及備料等業務，為從事業務之人。又按刑法上之誣告罪，
    係侵害國家法益之犯罪，故以一狀誣告數人，仍屬單純一罪。是核被告乙○○○
    所為，係犯刑法第三百三十六條第二項之業務侵占罪及同法第一百六十九條第一
    項之誣告罪。被告先後二次誣告之犯行，係基於同一誣告犯意下之接續行為，應
    只論以一罪。又按刑事訴訟法第三百條所定科刑之判決，得就起訴之犯罪事實，
    變更檢察官所引應適用之法條，係指法院於不妨害事實同一之範圍內，得自由認
    定事實適用法律而言。而事實是否同一，應視檢察官請求確定其具有侵害性之基
    本社會事實是否同一而定，並以犯罪構成要件有無罪質上之共通性為具體判斷之
    標準。查本件檢察官對被告以竊盜罪提起公訴，而原判決變更檢察官起訴之法條
    ，改判論處業務上侵占罪刑，核其變更法條前後兩罪之侵害財產法益、侵害之時
    、地及被害主體，均無差異，抑且其具有「意圖為自己不法之所有」之主觀犯意
    及侵害「他人之物」為犯罪客體之構成要件，並有罪質上之共通性，尚未逾越檢
    察官請求確定具有侵害性基本社會事實同一性之範圍（最高法院八十八年度臺非
    字第三五０號判決參照）。公訴人就上揭被告所犯業務侵占罪部分認應依竊盜罪
    處斷，尚有未洽，惟起訴事實相同，爰依法變更起訴法條，併予敘明。被告先後
    多次所為業務侵占之犯行，時間緊接，方法相同，觸犯構成要件相同之罪名，顯
    係基於概括之犯意反覆為之，為連續犯，應依刑法第五十六條之規定以一罪論，
    並加重其刑。被告所犯上揭業務侵占、誣告二罪間犯意各別，行為互殊，應予分
    論併罰。爰審酌被告因貪圖小利，利用職務之便侵占顧客所交付之款項，造成告
    訴人丙○○之損害，又無端誣告告訴人丙○○等四人，促使檢察官發動刑事偵查
    權，嚴重浪費司法資源，並使告訴人丙○○等四人於警詢、偵查中疲於應訊，所
    生危害甚鉅及犯後猶飾詞卸責，不知悔悟等一切情狀，各量處如主文所示之刑，
    並定其應執行之刑，以示懲儆。
據上論斷，應依刑事訴訟法第二百九十九條第一項前段、第三百條，刑法第五十六條
、第三百三十六條第二項、第一百六十九條第一項、第五十一條第五款，罰金罰鍰提
高標準條例第一條前段，判決如主文。
中      華      民      國    九十四    年      二      月      十七    日
                              臺灣臺中地方法院刑事第十一庭
                                   審判長法  官  林 源 森
                                         法  官  廖 慧 如
                                         法  官  王 世 華
右正本證明與原本無異。
如不服本判決，應於判決送達後十日內向本院提出上訴狀，上訴於臺灣高等法院臺中
分院( 須附繕本 )。
                                         書記官
中      華      民      國    九十四    年      二      月      十七    日
附錄論罪科刑實體法條文：
刑法第一百六十九條第一項：
意圖他人受刑事或懲戒處分，向該管公務員誣告者，處七年以下有期徒刑。
中華民國刑法第三百三十六條
 (公務公益侵占罪、業務侵占罪)
對於公務上或因公益所持有之物，犯前條第一項之罪者，處一年以上七年
以下有期徒刑，得併科五千元以下罰金。
對於業務上所持有之物，犯前條第一項之罪者，處六月以上五年以下有期
徒刑，得併科三千元以下罰金。
前二項之未遂犯罰之。
附表
┌──┬────────────────────────┬───────┐
│編號│被告乙○○○業務侵占之時間                      │備註          │
│    │                                                │              │
├──┼────────────────────────┼───────┤
│一  │九十一年十一月十五日上午七時五十六分            │依錄影帶顯示所│
│    │                                     │推算之時間    │
├──┼────────────────────────┼───────┤
│二  │九十一年十一月十五日上午八時五十二分            │同右          │
├──┼────────────────────────┼───────┤
│三  │九十一年十一月十五日上午十時五十六分            │同右          │
├──┼────────────────────────┼───────┤
│四  │九十一年十一月十五日上午十一時四十八分          │同右          │
├──┼────────────────────────┼───────┤
│五  │九十一年十一月十八日上午七時三十二分            │同右          │
├──┼────────────────────────┼───────┤
│六  │九十一年十一月十八日上午八時五十三分            │同右          │
├──┼────────────────────────┼───────┤
│七  │九十一年十一月十八日上午九時五十三分            │同右          │
├──┼────────────────────────┼───────┤
│八  │九十一年十一月十八日上午九時五十八分            │同右          │
├──┼────────────────────────┼───────┤
│九  │九十一年十一月十八日上午十時三分                │同右          │
├──┼────────────────────────┼───────┤
│十  │九十一年十一月十八日上午十時十七分              │同右          │
├──┼────────────────────────┼───────┤
│十一│九十一年十一月十八日上午十一時二十三分          │同右          │
└──┴────────────────────────┴───────┘
